【裁判字號】    96,建,1
【裁判日期】    970829
【裁判案由】    給付承攬報酬
【裁判全文】
臺灣花蓮地方法院民事判決                 96年度建字第1號
原      告  庚○○
                        1
訴訟代理人  李殷財律師
被      告  順昱營造有限公司
法定代理人  辛○○
訴訟代理人  乙○○
            丙○○
            林聖雄律師
上列當事人間給付承攬報酬事件，本院於九十七年七月二十四日
言詞辯論終結，判決如下：
    主  文
被告應給付原告新台幣壹佰壹拾伍萬陸仟元，及自民國96年6月9
起至清償日止按年息百分之五計算之利息。
原告其餘之訴駁回。
反訴原告之訴及其假執行之聲請均駁回。
本訴訴訟費用由被告負擔十分之七，餘由原告負擔；反訴訴訟費
用由反訴原告負擔。
本判決第一項於原告以新台幣肆拾萬元供擔保後得假執行；但被
告如以新台幣壹佰壹拾伍萬陸仟元為原告預供擔保後，得免為假
執行。
原告其餘假執行之聲請駁回。
    事  實  及  理  由
壹、本訴部分：
一、原告起訴主張：
（一）被告為承攬內政部營建署「台北縣中和地區○○○○道新
      建工程第4標PE次幹管工程」（下稱系爭工程）於該工程
      招標時（投標前）即找原告商議，委由原告於系爭工程招
      標時所公布之採購契約所定之工期450日曆天內，負責為
      其統籌系爭工程之行政作業，並經原告應允，為被告提供
      20個月（預先考量業主驗收時程，加計工期彈性）之服務
      ，雙方並於民國94年1月3日簽訂協議書（下稱系爭協議書
      ，見本院卷第13頁），該等「20個月提供服務」之字眼雖
      未經被告列於協議書中，惟當事人有口頭約定。依且依系
      爭協議書第2條約定，原告應負責撰寫施工計畫書、品管
      計畫書、勞安計畫書，並送交業主取得審查通過之資格，
      並為被告派駐勞安人員、品管人員而為工地管理，被告則
      允諾以新台幣（下同）200萬元交原告辦理（即約定報酬
      每月10萬元，工期20個月共計200萬元），復由於被告從
      未曾有過類似工程之施作經驗，為加強原告協助履約之誘
      因，更於系爭協議書第3條約定系爭工程通過驗收而結算
      時，按結算淨利分配其中30％予原告（如有追加工程，該
      部分淨利則分配予原告其中40％）。原告依約提出施工計
      畫書、品質管制計畫書、公安與環保計畫書等業主要求之
      履約文件，交業主及監造單位審查通過，並派駐安衛師、
      品管工程師李楨楓、尹正旭執行職務，並親自到任而由被
      告將原告掛名為系爭工程之專案經理，且陳報監造單位存
      查。
（二）系爭工程自94年1月19日開工後，原告曾請求被告依約支
      付報酬，惟被告卻一再拖延，原告慮及一旦撒手不管，因
      被告無綜攬類似工程經驗，全案可能無法結案驗收，最後
      將導致被告無法取得系爭協議書第3點所約定之淨利分配
      ，故僅得於履約期間屆至後之於95年9月迄95年12月間仍
      為被告提供勞務，迄至96年1月，始因無法忍受而決定離
      場，並以存證信函提出給付報酬之請求，但仍未獲置理，
      系爭協議書雖未載明報酬給付時期，惟雙方有口約定做滿
      20個月後，被告就應給付。爰依據兩造間之口頭約定及系
      爭協議書約定，請求被告給付200萬元報酬。
（三）又原告於95年9月迄95年12月兩造約定的20個月工期後仍
      為被告提供勞務，斯時兩造間已無契約關係存在，爰依
      無因管理或不當得利之法律關係（擇一為勝訴判決），請
      求被告應給付原告該4個月之報酬，並以兩造間口頭及系
      爭協議書約定20個月被告應支付原告200萬元之比例計算
      （平均每月10萬元），該4個月被告共應給付原告40萬元
      。
（四）另，被告原提出工程零用金15萬元交原告代為管理，95年
      1月27日原告曾為被告墊付協力廠商預拌混凝土款10萬元
      ，95年3月30日被告董事長又向原告取走10萬元以支付下
      包廠商易凌工程有限公司，原告因此墊付5萬元供被告周
      轉，原告為被告代墊費用的時間雖在兩造勞務給付契約時
      間內，但是與契約約定無關，爰依據不當得利或無因管理
      之法律關係（擇一為勝訴判決）請求被告應給付5萬元。
（五）又被告曾為原告代墊品管工程師李楨楓、尹正旭支薪資支
      薪資共計644,000元，並於96年1月原告催告時給付原告20
      萬元之支票（已兌現），原告同亦於請求金額中一併扣除
      ，是原告請求被告給付之金額共計為1,606,000元（計算
      式：200萬元+40萬元+5萬元-64,400元-20萬元=1,606,000
      元）。
（六）對被告抗辯所為之陳述：
   1、被告雖辯稱兩造間之法律關係應為承攬或委任關係，故原
      告既未完成工作亦未於契約終止後明確報告顛末，自不得
      請求報酬之給付，惟按所謂委任，乃當事人約定一方委託
      他方處理事務，他方允為處理之契約;至於承攬則為當事
      人約定，一方為他方完成一定工作，他方俟工程完成，給
      付報酬之契約，上開契約相異之處，除了委任契約重在承
      攬人為定作人完成一定工作外，受任人就處理之事務有其
      獨立性，承攬人則需聽從定作人之指示。觀乎系爭協議書
      第2條約定之施工計畫書、品質管制計畫書、公安與環保
      計畫書等均屬工作物之製作，重於工作物之交付，絕非單
      純處理事務之委任關係甚明。而同條所約定之「工地管理
      」、「勞安人員」、「品管人員」之實際內容，乃係由原
      告為被告派駐人力之謂，其性質上類似「人力（勞動）派
      遣契約）」故原告與被告間亦是以原告提供適格人力為履
      約方式，並非單純處理事務，何況，原告本身及派駐人員
      仍由被告指揮監督，亦顯非委任關係。縱此，原告主張，
      即便被告對於本件單一事實，時而主張承攬、時而主張委
      任，本極其離譜，實者原告起訴主張，乃係依據雙方協議
      書第2條及口頭約定並依據不當得利關係。故而，鈞院僅
      需審酌原告是否完成依約應履行之義務範圍即足。本件原
      告於離場前，均已將「施工計畫書」、「品質管制計畫書
      」、「公安與環保計畫書」交業主及監造單位審查通過，
      又所約定之「工地管理」、「勞安人員」、「品管人員」
      ，原則僅需負責至20個月屆滿即足，且至今為止，被告則
      亦無法提出任何事證，證明於系爭工程開工後20個月內原
      告之「工地管理」、「勞安人員」、「品管人員」有何債
      務不履行情事，原告起訴主張報酬，自無不合。
   2、退步而言，若認本件為委任契約，被告主張損害賠償而為
      抵銷，亦無理由：
    (1)關於「施工計畫書」、「品質管制計畫書」、「公安與環
      保計畫書」均經業主及監造單位審查通過，原告即便應向
      被告「保告顛末」，也早已履行報告義務，而關於所謂「
      工地管理」、「勞安人員」、「品管人員」，原告工作期
      間為系爭工程開工後20個月內，且該等人員受有被告隨時
      指揮監督，原告及所有派駐人員本即隨時讓被告瞭解工地
      所有現場現況，何來未曾報告顛末之指摘？事實上，若非
      原告起訴主張本件從未見被告對於原告之離場為異議，而
      今被告臨訟，且於訴訟進行將屆辯論終結，始改原本承攬
      主張，而以原告未報告處理事務顛末為由，拒不付款，所
      辯顯屬虛偽。
    (2)又證人甲○○於97年5月8日亦到庭證稱：「協議書是我代
      表原告和被告洽談簽訂的，當時被告到場簽約的是今日的
      證人己○○，乙○○也也進進出出，當時報酬之計算是以
      原告加勞安、品管人員三人一個月薪水計約10萬元為計算
      基礎，因為工期是450天，加上收尾是共計約需600天（
      20個月）所以約定報酬200萬元。這份協議書是被告會計
      打的，打的時候沒有交這份計算標準打進去。」云云，足
      證原告義務範圍，包括原告本身投入工作，並派遣勞安、
      品管人員共計三名人力，期間則為20個月。是以，本件乃
      訂有期間之繼續性契約，期間屆滿雙方關係當然終止，故
      而，原告非任意「隨時」終止契約，即便認為本件為委任
      關係，自亦無民法第549條本文之適用。就此，被告建立
      在原告「在工程施作困難時，不告而別」之前提下所為之
      賠償主張，即屬無據。
    (3)至於被告以其與業主間契約約定之「品質管理」範圍，主
      張為原告履約義務範圍云云，亦僅其片面說詞，原告予以
      否認，蓋本件兩造協議係在系爭被告與業主簽約前，尚不
      存在該等文件，試問如何合意為兩造協議書內容之一部？
      再者，被告與業主間之契約約定品管人員為2名，而由證
      人甲○○之證詞可證，原告僅代派駐其中一名，豈有可能
      約定原告負擔所有品保義務。
    (4)再者，姑不論被告97年5月8日書狀所提出附件二之施工日
      報表登載是否屬實（其上僅有被告公司及工地主任之片面
      紀錄與簽章，無報與業主之證明），事實上該施工日報所
      記時間，亦早非原告所應負責之「系爭工程開工日後20個
      月內」，何況原告從未被授權得以逕以被告公司名義向業
      主營建署提出與主要契約權益關係甚為重大之工程展期與
      費用增加之申請，何能指摘原告怠於為之？尤有甚者，前
      述被告立論，當以依據被告與業主間之契約本得以「提出
      工程展期與費用增加之申請」為前提，故而，被告自當證
      明其對有主有該等權利，且一經申請，業主當然需同意乙
      節，所謂原告未申請，致被告受損害之說詞，即屬無據。
    (5)被告97年5月8日書狀所提出附件三之明細，為被告自行片
      面製作，且諸多不實或與原告無關（表列中所稱林嘉峰一
      員，為結構技師，陳正陽、謝室漳二員，為被告自聘之品
      管人員，上述3人均與原告無關），謹否認真正應請被告
      提出領款人之收據或扣繳證明。此外，原告仍須強調，原
      告履約期間僅為系爭工程開工後20個月內，逾此部分，無
      由由原告負擔。
   3、依97年5月8日證人甲○○陳證內容，足認原告義務範圍，
      包括原告本身投入工作，並派遣勞安品管（各1名）共計
      3名人力，期間則為20個月，而關於「200萬元如何給付」
      依前開證人證詞足認兩造默示同意按月支付10萬元，且關
      於逾期部分，證人證詞亦明白表示被告明知有另為給付之
      義務，更足以佐證所謂20個月之期限為真，並非謂原告需
      服勞務迄至驗收為止，此外，被告雖抗辯當事人原告依系
      爭協議書之約定就系爭工程需負擔虧損，然依系爭協議書
      第3、4點之文義可知，兩造係就系爭工程獲利後原告得按
      比例分紅的約定，並不含虧損的分攤，且依證人甲○○及
      己○○之證詞，亦足證原告不負擔虧損分擔，僅於被告獲
      利時有紅利分配。
（七）並聲明：
   1、被告應給付原告1,606,000元，及自起訴狀繕本送達翌日
      即民國96年6月9日起至清償日止，按年息5％計算之利息
      。
   2、願供擔保，請准宣告假執行。
二、 被告則辯以：
（一）兩造就系爭工程除系爭協議書外，並無其他約定，就原告
      主張兩造間曾口頭約定做滿20個月之後被告就應給付如協
      議書第2點約定的200萬元一事，被告否認之，此亦有證人
      甲○○96年8月7日在板橋地方法院之證述可證，又依兩造
      協議書第2條之規定：「由乙方負責本件工程之行政作業
      即包括施工計畫書、品管計畫書、勞安計畫書、工程估驗
      款請款資料、工程完工結算明細資料等之製作及工地管理
      、勞安人員、品管人員等承作，本業務報酬計新台幣貳百
      萬元整」業務。是原告承攬之內容並非僅係「施工計畫書
      、品管計畫書、勞安計畫書」等書面之製作，並需依所製
      作之書面加以執行至完工為止之一切事務，是兩造間契約
      之性質應屬承攬業務，又觀諸證人甲○○96年8月7日，在
      板橋地方法院（下稱板橋地院）之證詞益證當事人間之法
      律關係為承攬，而非原告所主張類似是依民法第490條第1
      項之規定應於一定工作或業務完成，始得請領報酬，然依
      被告與業主間之契約中關於「品質管理」之規範可證並非
      如原告所言所有承作業務均已完成，因工程實務之所謂「
      已完成」是指「已報完工且經驗收合格」。當工程還在施
      工中常會有變更設計或因工地現場變化而必須更改計畫書
      並報請業主同意，故原告在本件工程未報完工即要請求給
      付200萬元報酬是無理由。
（二）又系爭工程進行中如遇有紛爭需與業主進行履約爭議調解
      ，依系爭協議書第2條之約定需由原告整理相關公文書及
      佐證相片，然嗣後被告發現原告均未完整向營建署申請工
      期及申請障礙處理費用，造成系爭工程虧損甚鉅，顯未盡
      善良管理人之責任，故應負管理不當之賠償責任。此由施
      工中日報表可證明-PE020～PE0019退進遇到岩盤地質，使
      用∮1590鋼套環施工排除障礙，應函文營建署申請工期及
      處理障礙所增加費用，顯示原告未依協議書第2條約定，
      對本工程之行政作業及工地管理負責，應屬行政疏失及工
      地管理不當，故原告請求被告支付報酬非但無理由，更應
      該負賠償責任。
（三）又縱認當事人間之法律關係為委任關係，而原告處理委任
      事務係受有報酬，依民法第535條規定，應依善良管理人
      注意為之。然其卻在被告施作系爭工程最困難之時，不告
      而別，致被告因系爭工程虧損甚大，顯係在不利於他方之
      時期終止契約，依民法第549條之規定，應對被告復損害
      賠償責任，又原告現今仍未達「於委任關係終止及為明確
      報告顛末後」之狀態，依民法第540條、第548條之規定，
      自不得請求報酬之給付。
（四）被告之所以給付原告20萬元，是因原告將其承攬之事務置
      之不理，而被告對此類工程計畫書之作業不熟悉，為懇請
      原告完成其承攬之事務，不得已放低身段先給付原先未約
      定之部分報酬，請求其繼續完成其承攬事務，並非因「報
      酬係就各部分定之」，而已付部分之報酬; 然原告於收受
      20萬元之後，仍拒絕完成其承攬之事務。另依證人甲○○
      於96年8月7日，於板橋地方法院之證述：「當時並未談到
      怎麼付款，一般我們工程協議都是按進度在給」，以證明
      兩造報酬並非就各部分定之; 至於其所述「一般我們工程
      協議都是按進度在給」，僅係說明其本身承攬工程之經驗
      ，並非係指本件承攬契約甚明，益證被告尚不得請求200
      萬元。
（五）原告亦自承品管工程師之費用由被告代墊，然實際上依協
      議書所載原告除需負擔品管工程師之費用外，尚需負擔勞
      安人員之費用，此諒原告亦不敢否認。而被告代原告墊支
      品管工程師及勞安人員之費用，迄今總共1,100,168元，
      加上原告自認被告已支付之20萬元，被告已支付或為原告
      墊支之金額共1,300,168元，此部分被告主張抵銷。
（六）系爭協議書第3條、第4條分別規定：「結算之淨利分配按
      甲方分配70﹪、乙方分配30﹪不得異議」、「風險分配比
      例：依結算淨利分配比例分擔」等語，足認就系爭工程之
      虧損兩造需平均分擔，而系爭工程被告預計（97年1月30
      日完工，等甲方通知驗收），依照目前已支出及可收入之
      金額計算本工程將虧損4,500萬元。縱原告之請求有理由
      （僅為假設，被告否認之），被告就原告應分攤之工程虧
      損亦主張抵銷之。又證人己○○雖曾證稱：「（法官問：
      有無說到萬一賠錢的話怎麼辦？）當初他們一直說利潤很
      高很好賺，所以只想到一定會賺錢，沒有想到會賠錢，所
      以只約定紅利之分配」，然證人回答至此尚未將問題回答
      完，僅是暫時停頓，但因法官接著又問其他問題，故己○○沒有機會將此問題完整回答。事實上證人己○○上開所
      有問題僅回答一半，該部分是原告方面的說法，但被告思
      慮較遠，因做生意那能保證只會賺不會虧，所以被告乃要
      求原告亦要分擔風險，原告亦表示同意，才會有系爭協議
      書第4條之約定，又證人甲○○之證詞前後不一顯屬虛偽
      ，不足採信。。
（七）另原告自承：「因為工地每天有經常性支出，不方便每天
      給付，所以被告先交付15萬元，工地如有支出會計就會找
      原告拿錢; 每個月底會記作帳交由原告簽認後繳回被告公
      司，被告就將該月支出匯入原告帳戶，如此工地永遠都有
      15萬元之工程零用金以被所需，」，卻又主張：「95年3
      月30日丁○○在工地，一直要求被告己○○先給付工程款
      10萬元」云云，如原告在95年3或4月間有代支情形，依其
      所述情形最慢在95年4月底被告即已匯還，原告在96年1
      月離場之前均無異議，怎可能其在96年1月離場後才會主
      張有此代支情形，故此部分顯非事實。
（八）並答辯聲明：原告之訴及假執行之聲請均駁回；如受不利
      益判決，願供擔保請准免於假執行。
三、本院協助兩造整理並協議簡化爭點結果如下：
（一）兩造不爭執之事實：
   1、兩造曾於94年1月3日簽訂系爭協議書，約定被告承作之系
      爭工程，由原告負責該工程之行政作業─包括施工計畫書
      、品管計畫書、勞安計畫書等之製作及工地管理、勞安人
      員、品管人員等承作本業務酬勞計200萬元整。風險分擔
      比例依結算淨利分配比例分攤。
   2、被告因承作系爭工程，與業主即訴外人內政部營建署簽訂
      工程採購契約，約定系爭工程於開工之日起450日曆天完
      工。
   3、系爭工程於94年1月19日開工，原告於系爭工程尚未完工
      之96年1月間寄發存證信函予被告，表明自96年1月8日離
      職，不再負責該工程之行政作業。
   4、被告於95年12月中旬曾給付20萬元支票予原告，並已兌現
      。
   5、原告工作期間，被告固定提供15萬元之管理工程零用金與
      原告以應工地臨時支出所需。
   6、原告於95年1月27日為被告代墊協力廠商預拌混凝土款10
      萬元。
   7、系爭工程已於97年1月間報完工，然被告與業主內政部營
      建署之工程款尚未結算完畢。
（二）兩造協議爭點限縮如下：
   1、兩造間所約定之法律關係為何？
   2、兩造除系爭協議書外，有無就協議書上約定之報酬之工作
      期間、原告之報酬給付期間等事項另為口頭約定？
   3、原告請求200萬元報酬之給付有無理由？
   4、原告主張依不當得利或無因管理之法律關係，請求自95年
      9月至同年12月止，每月10萬元，共計40萬元之報酬有無
      理由？
   5、被告是否曾於95年3月30日左右取回10萬元之工程零用金
      ，以支付訴外人易凌公司工程款？原告主張依不當得利或
      無因管理之法律關係，請求原告給付代墊費用5萬元有無
      理由？
   6、被告主張抵銷有無理由？
四、本院之判斷：
（一）兩造間所約定之法律關係為何？
   1、按「稱僱傭者，謂當事人約定，一方於一定或不定之期限
      內為他方服勞務，他方給付報酬之契約」。「稱承攬者，
      謂當事人約定，一方為他方完成一定之工作，他方俟工作
      完成，給付報酬之契約」、「稱委任者，謂當事人約定，
      一方委託他方處理事務，他方允為處理之契約。」民法第
      482條、490條第1項、528條分別定有明文。又按承攬僱傭
      同屬供給勞務之契約，惟前者乃以發生結果（工作之完成
      ）為目的之契約，供給勞務不過為其手段而已；後者則以
      供給勞務本身為目的之契約，即除供給勞務外，並無其他
      目的，此為二者區別之所在（最高法院81年台上字第2686
      號裁判要旨參照）。而僱傭與委任之差別乃在於委任之性
      質為事務之處理，給付勞務僅為其手段，承攬與委任兩者
      之區別則在於當事人是否約定，提供勞務者，有完成一定
      作之義務以及其報酬義務是否以完成一定工作為要件。有
      該約定者，為承攬；無約定者，為委任。又於契約自由之
      原則下，當事人所訂立之契約，並不以法定之典型契約為
      限，契約內含有多種契約之實質而構成混合契約或多種契
      約相互結合成為聯結契約之情形亦所多有。
   2、經查，依據系爭協議第3條之約定，原告因系爭之工程結
      算後而被告有獲利之情況下，得依約分配30﹪之淨利等情
      ，足見兩造間之法律關係不得僅以系爭協議書第2條所約
      定原告之給付內容，即認原告為單純為被告提供勞務服務
      之人，亦非僅為其派遣勞務之人。另依證人甲○○到庭證
      稱：「因為原告等人並非股東，被告是想借重原告的專業
      進入污水工程的領域，所以才會約定如果有賺錢的話紅利
      分配比例…」等語（參本院卷第78至79頁），及原告於起
      訴狀中自承：「由於被告未曾有過類似工程之施作經驗，
      為加強原告協助原告協助履約之誘因，更應允另於系爭工
      程確實通過驗收而結算時，按結算淨利分配其中三成予原
      告」等語（參板橋地院卷第2頁），益徵被告係欲借重原
      告對於系爭工程專業知識，而與原告簽訂系爭協議書，是
      原告依約所應為之給付應在於系爭協議書第2條所定事務
      之處理，而非僅機械式的提供勞務或派遣勞務，原告縱有
      提供適格之人員為被告提供勞務，惟亦僅為其履約之手段
      ，是兩造之法律關係應較偏向於委任關係，然依系爭協議
      書第4條如之規定如系爭工程完成結算後，原告依約得請
      求30﹪之淨利分配以觀，則又有承攬契約之性質，是綜觀
      系爭協議書之約定，本院認兩造間之法律關係應為結合委
      任契約與承攬契約之混合契約（類型結合型），適用上自
      應分別依個別給付所屬契約類型之法律規定。
   3、又委任之法律關係較其他典型之勞務給付契約，類型特徵
      較少，包括較廣，故民法第529條明文規定，勞務給付之
      契約，不屬於法律所定其他契約之種類者，適用關於委任
      之規定。查本件原告所應負之給付義務，即依約承作如系
      爭協議書第2條所約定之事務，是本件原告依系爭協議書
      第2條約定所得請求之報酬，為處理委任事務之報酬，而
      非完成一定工作後之承攬報酬，自應適用委任之相關規定
      。再依上述規定，縱認系爭兩造間之法律關係不屬於承攬
      及委任之混合契約，自應適用委任之相關規定。
（二）兩造除系爭協議書外，有無就協議書上約定之報酬之工作
      期間、原告之報酬給付期間等事項另為口頭約定？
   1、按「按解釋意思表示，應探求當事人之真意，不得拘泥於
      所用之辭句。民法第98條定有明文。又解釋契約固須探求
      當事人之真意，不能拘泥於契約之文字，但契約文字業已
      表示當事人真意者，即不得反捨契約文字，而更為曲解；
      解釋私人之契約，應通觀全文，並斟酌立約當時之情形，
      以期不失立約人之真意；另解釋當事人所立書據之真意，
      以當時之事實及其他一切證據資料為其判斷之標準，不能
      拘泥字面或截取書據中一二語，任意推解致失真意 ( 最
      高法院17年上字第1118號判例、18年上字第1727 號判例
      、19年上字第28號判例意旨參照)。從而解釋當事人間之
      書據，除應本於誠信原則、經濟目的，依經驗法則而為判
      斷外，亦須綜合當事人立約時之一切情況，以為探求。而
      解釋意思表示所探求者，即非表意人內心之意思，亦非相
      對人主觀上所了解之意思，而是法律行為上之客觀意義，
      亦即探求當事人表示行為之客觀意義。查系爭協議書關於
      兩造間契約期間之計算及報酬給付之方式，均未予以明文
      約定，揆諸上述說明，自有探求當事人真意予以解釋之必
      要。
   2、原告主張兩造間有口頭約明系爭契約之履行期間為20個月
      ，報酬則以每月10萬元計算，故系爭協議書第2條才會載
      明酬勞為200萬元等語，被告則予以否認並以前詞置辯。
      經查，代表原告與被告談定系爭協議書內容之證人甲○○
      到庭證稱：「協議書是我代表原告和被告洽談簽訂的，當
      時被告到場簽約的是今日的證人己○○，乙○○（即被告
      訴訟代理人）也有進進出出，當時報酬的計算是以原告加
      勞安、品管人員3人一個月薪水共計約10萬元為基礎計算
      ，因為工期是450天，加上收尾故共計約需600天（20個月
      ），所以約定報酬200萬元。這份協議書是由被告的會計
      打的，打的時候沒有將這份計算標準打進去。」、「（問
      ：你剛才說200萬元是20個月的月薪是你自己想的還是跟
      被告談的？）是和被告談好的，我就是以一個月3個人的
      薪水共計要10萬元，計算20個月是200萬元為基礎和被告
      洽談報酬的，我有算給被告聽而被告也同意。」、「（問
      ：為何在板橋地院作證時說兩造當初就是以協議書做約定
      ？）我的意思是協議書是在我們討論很多之後打出來的，
      但是被告公司小姐打成這樣。在板院時法官問我協議書內
      容，我就就該部分回答，沒有提到別的。」、「因為當時
      我們一開始談報酬時，我以一般工地主任月薪都是6萬元
      以上、勞安及品管人員都是4萬元以上來計算，所以本來
      是提出250萬元，但被告認為這樣報酬太貴，我就將計算
      基礎算給被告聽，後來才壓縮到每月10萬元計算。」等語
      （詳本院卷第77-79頁），核與證人即被告公司股東乙○○之夫己○○證稱：「（問：為何會約定報酬200萬元？
      ）當初甲○○提要200多萬元，但是我說太貴了希望能降
      低成本，所以討價還價變成200萬元，說到時候有賺錢的
      時候再來分，所以才會約定紅利的分配比例。」（詳本院
      卷第81頁）等語相符，足徵兩造於系爭報酬金額之決定應
      如何計算係於充分溝通後所達成之共識，再觀之200萬元
      之金額非可謂不鉅，被告為一專業營造公司，必係於精算
      後認為合理始可能同意此一金額，然被告對於為何會約定
      報酬200萬元乙情一再模糊其詞，而證人甲○○就報酬之
      計算依據及決定過程則說明甚詳，且其參與兩造間締約過
      程甚深，為兩造所不爭執，復與兩造間無和利害關係，其
      證言應屬可信。從而，原告主張兩造於系爭協議書外，另
      以口頭約明工作期間為20個月，每月報酬以10萬元計算等
      語，應可信為真實，是原告據以為報酬之請求，自屬有據
      。
（三）原告請求200萬元報酬之給付有無理由？
   1、原告主張其已依約交付經業主審查通過之施工計畫書、品
      質管制計畫書、公安與環保計畫書，並派駐勞安人員、品
      管人員而為工地管理，20個月屆滿後原告自應依約給付約
      定報酬200萬元，被告則辯稱本件原告未於契約期限屆至
      後明確報告顛末，不符民法第548條第1項之規定等語。按
      「受任人應受報酬者，除契約另有訂定外，非於委任關係
      終止及明確報告顛末後，不得請求給付。」，民法第548
      條第1項定有明文，揆諸該條文之立法意旨在於使委任人
      得以掌握委任事務處理之情況以避免遭受不測之損害，是
      關於受任人之報告義務並不拘於一定之形式，只要得使委
      任人知悉委任事物處理情形即為已足，是依委任事務之性
      質或受任人有以他法使委任人得以掌握委任事務之處理情
      況，受任人尚不以明確報告顛末後始得為報酬之請求。
   2、經查，依系爭協議書第2條之約定，本件原告受任處理之
      事務一為相關計畫書之擬定，另一則為派駐勞安人員、品
      管人員而為工地管理。其中就計畫書之擬定部分原告業已
      依約交付之事實，為被告所不爭執，是被告已即得掌握此
      部分委任事務處理之情況。又被告有派駐一位副總在工地
      負責工地之監督、調度及指揮，對於原告工作情形都很清
      楚，被告的工地主任並負責製作、填寫工作日誌之事實，
      為兩造所不爭執（詳本院卷第139頁），是被告就原告派
      駐工地勞安人員、品管人員及工地管理事務之處理，當可
      經由派駐工地之副總及工地主任，以及工作日誌而加以掌
      握，是被告徒以原告未於契約期間屆至後報告顛末等情即
      拒絕給付報酬，實不可採。且兩造間之法律關係應適用委
      任之規定，已詳如前述，是被告另以兩造間為承攬之法律
      關係而系爭工程並未完成為由，拒絕給付報酬，亦屬無理
      由。被告復以原告未依約向營建署申請工期及申請障礙處
      理費用，造成系爭工程虧損甚鉅，顯未盡善良管理人之責
      任導致被告受有重大損害為由，拒絕給付前開報酬，然未
      能舉證證明該事由為原告依系爭協議書所應為之給付，自
      不足採。被告空言抗辯，而未提出證據以實說，其所辯均
      無足取。
（四）原告主張依不當得利或無因管理之法律關係，請求自95
      年9月至同年12月止，每月10萬元，共計40萬元之報酬有
      無理由？
   1、原告雖主張兩造間之契約期間起算點應自94年1月19日及
      系爭工程開工時為計算於95年8月屆期，是原告於95年9月
      迄至95年12月間為被告所提供勞務，應適用無因管理或不
      當得利之法律關係而為請求等語。
   2、然按，當事人互相表示意思一致者，無論其為明示或默示
      ，契約即為成立，民法第153條第1項定有明文，原告既自
      認其慮及斯時一旦撒手不管，恐因此導致系爭工程無法驗
      收結案，致無法依協議書約定取得「淨利分配」，故繼續
      協助被告工程之進行等語，而被告對於原告繼續為勞務之
      提供亦不為反對之意思表示，是以，兩造間就延長委任部
      分之期間應認已有默示之合意，從而，於95年9月至95年
      12間兩造間仍有契約關係之存在要屬無疑，原告繼續為事
      物之處理，非無義務，而原告所受利益亦非無法律上之原
      因，是原告此部分之請求與民法無因管理、不當得利之要
      件尚有不合，原告此部分請求自無理由。
（五）被告是否曾於95年3月30日左右取回10萬元之工程零用金
      ，以支付訴外人易凌公司工程款？原告主張依不當得利或
      無因管理之法律關係，請求原告給付代墊費用5萬元有無
      理由？
   1、按當事人主張有利於己之事實者，就其事實有舉證之責
      任，民事訴訟法第277條前段定有明文，原告既主張系爭
      工程進行中有為原告代墊協力廠商5萬元費用等情，且為
      被告所否認，原告自應就此事實詳予舉證墊費用之證明，
      然其聲請傳訊之證人己○○、戊○○2人均未能就此部分
      做有利於原告之證述（詳本院卷第80頁、第111頁），原
      告復未能提出相關事證以實其說（原聲請傳訊證人丁○○
      ，嗣於97年5月8日當庭聲明捨棄傳訊），其此部分之主張
      自難認為有據，不應准許。
（六）被告主張抵銷有無理由？
   1、按二人互負債務，而其給付種類相同，並均屆清償期者，
      各得以其債務，與他方之債務，互為抵銷。民法第334條
      第1項固定有明文，然查，被告主張自94年3月至97年1月
      23日止已為原告支付1,300,168元，且依系爭協議書第3條
      、第4條約定，就系爭工程之虧損兩造需平均分擔，而系
      爭工程被告預計將虧損4,500萬元，爰以此部分之債權與
      原告之請求為抵銷等語，惟原告僅自認被告曾為原告代墊
      品管工程師李楨楓、尹正旭薪資共計644,000元，並曾於
      96 年1月給付原告20萬元之事實，並於起訴請求時即已先
      予扣除上開費用，餘則均否認之。被告雖提出代支明細表
      為證（詳本院卷第92頁），然該明細表為被告自行製作之
      私文書，原告復否認該明細表內容之真實性，自不得以此
      作為對被告有利之證據，且依據系爭協議書第2條約定，
      200萬元之報酬係包含工地管理、勞安人員及品管人員之
      酬勞，與證人甲○○前述證稱系爭200萬元報酬之計算是
      以原告加勞安、品管人員3人一個月薪水共計約10萬元為
      計算基礎等語（見本院卷第77頁）相核之結果，足認原告
      依約僅應負擔勞安人員及品管人員各一名之薪資費用，而
      不及於其他，再徵之本件原告每月報酬僅為10萬元，顯不
      足以負擔共計6人之報酬費用，益徵被告將關於訴外人陳
      正陽、林嘉峰、謝室漳的薪資亦一併計入並主張抵銷，即
      無理由。
   2、又兩造間依協議書之約定契約之期間為20個月即自94年1
      月至95年8月，理由已如前述，95年8月後至95年12月原告
      提供勞務期間，本院雖認係前開契約期間之默示延長，然
      兩造並未就品管人員及勞安人員費用應如何分擔加以約定
      ，是於95年9月後有關工地管理、勞安人員及品管人員之
      酬勞，自不得令原告負責，是依被告所提出之代支明細表
      明細表（參本卷第92頁）計至95年8月，並扣除不應由原
      告負擔之林正陽、林嘉峰、謝室漳3人之薪資費用，再加
      計被告於96年1月所給付之20萬元，被告所得主張抵扣之
      數額即為644,000元，惟上述金額原告於起訴時即已扣除
      ，是被告主張抵銷，即為重複，而無理由。
   3、又被告雖主張依系爭協議書第3、4條之約定，原告亦應比
      例分擔系爭工程之虧損等語，然為原告所否認，且查，系
      爭工程雖已於97年1月間完工，然被告與業主之工程款尚
      未結算完畢，且尚待公共工程委員會調解，其承包系爭工
      程是否虧損及虧損數額為何即尚未確定，供抵銷之債權即
      尚未存在，且依系爭協議書第3、4條之文義，以及證人己○○證稱簽協議書當時只想到一定會賺錢，沒有想到會賠
      錢，所以只有約定紅利的分配等語（詳本院卷第81頁）以
      觀，實難認上述條款之約定尚包含工程虧損之分攤，是被
      告此部分所為之抵銷抗辯，亦屬無據。
六、從而，原告主張依據兩造契約之約定，請求被告給付
    1,156,000元（2,000,000-64,400-200,000=1,156,000）之
    報酬及自起訴狀繕本送達翌日即96年6月9日起至清償日止，
    按年息5％計算之利息，為有理由，應予准許。逾此範圍外
    之請求，則為無據，應予駁回。
七、兩造均陳明願供擔保聲請宣告假執行及免為假執行，就原告
    勝訴部分經核均無不合，爰分別酌定相當擔保金額准許之，
    至於原告敗訴部分其假執行之聲請已無依據，應併予駁回。
貳、反訴部分：
一、按反訴之標的，如與本訴之標的及其防禦方法不相牽連者，
    不得提起。又按當事人意圖延滯訴訟而提起反訴者，法院得
    駁回之，民事訴訟法第260條第1項、第3項定有明文。
二、本件反訴原告主張依據系爭協議書第4條之約定，原具狀請
    求反訴被告應給付反訴原告200萬元等語，復於言詞辯論終
    結後具狀減縮請求金額為150萬元。反訴被告則以反訴原告
    係意圖，請求駁回反訴原告之訴。經查，
（一）反訴被告於96年6月1日即已向板橋地院提起本件訴訟，嗣
      於移送本院審理後，本院陸續於96年12月13日、97年1月
      10日、2月27日、4月17日、5月8日、6月5日進行言詞辯論
      ，時間長達一年餘，且反訴原告於97年1月28日具狀提出
      抵銷之抗辯時，本院即於97年2月27日言詞辯論期日當庭
      命反訴原告應於4月17日開庭前7日提出所主張抵銷金額之
      計算式及相關證據，反訴原告於97年3月26日具狀提出抵
      銷之明細後，本院即於4月17日言詞辯論期日協助兩造整
      理並協議簡化爭點，兩造均同意爭點限縮如上所載，本院
      並據兩造之爭點進行證據之調查，並於6月5日言詞辯論期
      日調查證據後，配合兩造適於開庭之時間而當庭諭知延展
      辯論期日至97年7月24日，惟被告遲至7月24日開庭前1日
      之7月23日始具狀提起反訴等情，有各該筆錄及書狀在卷
      可憑，且反訴原告之訴訟代理人自承：「（問：為何遲至
      97年7月23日才提出反訴？）我於7月22日才接受委任，被
      告那時候才說要提出反訴。」等語（詳本院卷第138頁）
      ，是由上述訴訟進行之情況可知，反訴原告意圖延滯訴訟
      而提起本件反訴之情至為明顯。
（二）反訴原告雖主張其之前就有提出抵銷的抗辯，所以應該沒
      有延滯訴訟等語。然徵之其反訴請求之金額與主張抵銷之
      金額並不相符，且反訴狀內就請求金額之計算及證據均付
      之闕如，本院實無從予以審酌，又被告所為抵銷之抗辯並
      無理由等情，已於前述，而反訴原告於反訴中又無提供相
      關新事實、新證據足資證明反訴原告之請求為有理由，是
      反訴原告依法固得提起反訴，惟依上開各種情狀，其於最
      後言詞辯論期日前1日始提出反訴，意圖延滯訴訟而提起
      本件反訴之情至為明顯，依首開規定，反訴原告提起反訴
      自不應准許。反訴原告之訴既不應准許，則其假執行之聲
      請，即失所依據，併予駁回。
參、本件事證已臻明確，兩造其餘攻擊防禦方法與舉證，均無礙
    勝負判斷，爰不一一論列，被告即反訴原告聲請再開辯論，
    亦核無必要，附此敘明。
肆、據上論結，本件原告為一部有理由、一部無理由及反訴原告
    之訴為無理由，合依民事訴訟法第78、第79條、第389 條第
    1項第5款、第392條第2項，判決如主文。
中    華    民    國    97    年    8    月    29     日
                      臺灣花蓮地方法院民事庭
                          法      官  陳雅敏
以上正本係照原本作成。
如不服本判決，應於送達後20日內，向本院提出上訴狀並表明上
訴理由，如於本判決宣示後送達前提起上訴者，應於判決送達20
日內補提上訴理由書(須附繕本)。
中    華    民    國    97    年    9    月     2     日
                         法院書記官  邱鴻志


司法院資訊處製作；財團法人民間司法改革基金會備份。
